臺灣高等法院民事判決
109年度重上字第326號
上  訴  人  謝增爐  
            謝金土  
            徐文彬  
            孟金水  
共      同
訴訟代理人  洪大明律師    
            戴緯軒律師
            謝銘鴻  
被 上訴 人  李念柔  
            李文勝  
            周祝伶  
            黃信立  
            周碩彥  
            林美惠  
            林廷瑞  
共      同
訴訟代理人  路春鴻律師
上列當事人間請求拆屋還地事件，上訴人對於中華民國109年3月
20日臺灣新竹地方法院107年度訴字第987號第一審判決提起上訴
，本院於109年7月8日言詞辯論終結，判決如下：
    主      文
上訴駁回。
第二審訴訟費用由上訴人謝增爐、謝金土負擔二分之一，上訴人
徐文彬負擔十分之三，餘由上訴人孟金水負擔。
    事實及理由
一、被上訴人主張：坐落新竹市○○段000地號土地（下稱系爭土地）為兩造及其他共有人共有。詎上訴人謝增爐、謝金土（下合稱為謝增爐等2人）擅以門牌號碼新竹市○○路0段000巷00號磚造住家（下稱00號房屋）占用如原判決附圖（下稱附圖）編號J部分，及鐵皮屋占用編號J1部分；上訴人孟金水（下稱孟金水）擅以門牌號碼同路段000巷00號磚造住家（下稱00號房屋）占用如附圖編號K、K1、K2部分；上訴人徐文彬（下稱徐文彬）擅以門牌號碼同巷00號加強磚造住家（下稱00號房屋）占用如附圖編號L、L1部分，及鐵皮屋占用編號M部分，暨雨遮占用編號Ml部分，妨害伊及其他全體共有人之利益等情，爰依民法第767條第1項前段、第821條規定，求為命上訴人拆除上開地上物（以下合稱為系爭地上物），並將該占用部分土地返還予伊及其他共有人之判決，原審就此部分為被上訴人勝訴之判決，上訴人不服，提起上訴。被上訴人答辯聲明：上訴駁回（其餘未繫屬本院部分，不予贅述）。
二、上訴人則以：系爭地上物坐落系爭土地已逾100年，共有人
    長期未表示異議，應認有默示分管契約存在，伊等非無權占
    有；況系爭土地已訴請法院為裁判分割，被上訴人不待分割
    共有物之判決結果，執意提起本件訴訟，顯係權利濫用等語
    ，資為抗辯。於本院上訴聲明為：㈠原判決關於命上訴人為
    給付部分，及該部分假執行之宣告，均廢棄。㈡上開廢棄部
    分，被上訴人在第一審之訴及假執行之聲請均駁回。
三、系爭土地為兩造及其他共有人共有。謝增爐等2人之00號房
    屋占用附圖編號J部分（面積為191.13平方公尺），及鐵皮
    屋占用編號J1部分（面積為0.95平方公尺）；孟金水之00號
    房屋占用附圖編號K、K1、K2部分（面積依序為31.32平方公
    尺、20.67平方公尺、0.56平方公尺）；徐文彬之00號房屋
    占用附圖編號L、L1部分（面積分別為20.60平方公尺、41.6
    7平方公尺），及鐵皮屋占用編號M部分（面積為26.98平方
    公尺），暨雨遮占用編號Ml部分（面積為4.33平方公尺）等
    事實，為兩造所不爭執（見本院卷第91頁），堪信為真正。
    被上訴人請求上訴人拆除系爭地上物、返還占用土地，為上
    訴人所拒，並以前開情詞置辯。經查：
㈠、所有人對於無權占有或侵奪其所有物者，得請求返還之。民
    法第767 條第1項前段定有明文。又各共有人對於第三人，
    得就共有物之全部為本於所有權之請求。但回復共有物之請
    求，僅得為共有人全體之利益為之。同法第821條亦有明定
    。且以無權占有為原因，請求返還土地者，占有人對於原告
    就其土地所有權之事實，已無爭執，僅以非無權占有為抗辯
    者，被告應就其取得占有，係有正當權源之事實證明之。如
    不能證明，應認原告之請求為有理由。被上訴人主張兩造及
    其他共有人共有之系爭土地，遭系爭地上物占用等事實，為
    上訴人所無異詞（見本院卷第91頁），並有附圖在卷可佐（
    見本院卷第17頁），依上開說明，上訴人應就其有權占有系
    爭土地之事實，負舉證責任。
㈡、上訴人固抗辯：共有人長期對上訴人之占有使用未加反對，
    應認有默示分管契約存在云云。然所謂默示之意思表示，除
    依表意人之舉動或其他情事，足以間接推知其有承諾之效果
    意思者外，單純之沉默，則必須依交易上之慣例或特定人間
    之特別情事，在一般社會之通念 ，可認為有一定之意思表
    示者，始能認為有默示之意思表示。上訴人雖以：系爭地上
    物實際屋齡超過百年以上，共有人長期容任其占用系爭土地
    ，足見有默示分管契約之存在云云（見本院卷第123至125、
    157頁）。惟謝增爐等2人係於民國83年8月1日、孟金水於同
    年9月15日，各以買賣為登記原因，取得系爭土地應有部分
    ，徐文彬則於104年4月15日，始以分割繼承為原因，取得系
    爭土地應有部分等事實，有系爭土地之土地登記第三類謄本
    附卷可稽（見原審㈠卷第5至6、15頁），可見系爭地上物占
    用系爭土地之初，上訴人並非系爭土地之共有人，自無可能
    與其他共有人成立分管契約，甚為明顯。至上訴人取得系爭
    土地應有部分後，系爭土地其他共有人，縱未對上訴人長期
    占用系爭土地乙情表示異議，充其量僅係共有人之單純沈默
    ，尚難認有為一定之意思表示，自無從推論系爭土地共有人
    間已有默示之分管契約存在。此外，上訴人復未提出任何證
    據，證明共有人有各自占有管領之部分且互相容任，抑或有
    何舉動或其他情事，足以間接推知其等有同意由上訴人以系
    爭地上物占用系爭土地之分管契約存在，則其空言抗辯系爭
    土地共有人間已成立默示分管契約，伊基於該分管契約即有
    占用系爭土地之正當權源云云，即屬無據。
㈢、權利之行使，不得違反公共利益，或以損害他人為主要目的
    。行使權利，履行義務，應依誠實及信用方法，此觀民法第
    148條規定即明。若當事人行使權利，雖足使他人喪失利益
    ，但茍非以損害他人為主要目的，即不在該條所定範圍之內
    。系爭土地為兩造及其他共有人所共有，則被上訴人於法令
    限制範圍內，本得自由使用、收益該土地。上訴人擅以系爭
    地上物占用系爭土地之部分，於排除該侵害前，該部分土地
    之使用及交換價值均趨近於零。由是可知，被上訴人為保障
    其共有物之完整利用、收益，訴請上訴人拆除系爭地上物，
    返還所占有之土地，尚難謂其所得之利益甚小，而以損害上
    訴人為主要目的。至被上訴人雖已向原法院提起分割系爭土
    地之訴訟（案列原法院104年度訴字第942號分割共有物訴訟
    ，下稱另案），然該案尚未確定，且系爭土地共有人眾多，
    地上物占用情形複雜，有土地登記第三類謄本、地上物占用
    位置示意圖及地籍參考圖等可參（原審㈠卷第5至19、86、11
    6頁），上訴人非必然可分得系爭地上物現占用部分之土地
    ，自不能僅以另案訴訟繫屬為由，即謂被上訴人提起本件訴
    訟，屬權利濫用。遑論本件執行名義成立後，如有消滅或妨
    礙被上訴人請求之事由發生，上訴人亦可提起異議之訴以為
    救濟，益徵被上訴人提起本件訴訟，並無違反誠信原則可言
    。基此，被上訴人提起本件訴訟，乃正當權利之行使，尚無
    權利濫用及違反誠信原則之情事，應可認定。上訴人辯稱：
    被上訴人不待另案判決結果確定，即訴請伊拆屋還地，係權
    利濫用及違反誠信原則云云，尚不足採。
㈣、綜上，上訴人所舉之事證，無從使本院對其所辯系爭地上物
    係有權占用系爭土地之事實形成確信。職是，被上訴人請求
    謝增爐等2人拆除00號房屋及鐵皮屋，將附圖編號J部分（面
    積為191.13平方公尺），及編號J1部分（面積為0.95平方公
    尺），返還被上訴人及其他共有人全體；孟金水拆除00號房
    屋，將附圖編號K、K1、K2部分（面積依序為31.32平方公尺
    、20.67平方公尺、0.56平方公尺），返還被上訴人及其他
    共有人全體；徐文彬拆除00號房屋及鐵皮屋暨雨遮，將附圖
    編號L、L1部分（面積分別為20.60平方公尺、41.67平方公
    尺），及編號M、Ml部分（面積各自為26.98平方公尺、4.33
    平方公尺），返還被上訴人及其他共有人全體，均屬有據。
四、從而，被上訴人依民法第767條第1項前段、第821條規定，
    請求上訴人拆除系爭地上物，並將該占用部分土地返還予伊
    及其他共有人，自屬正當，應予准許。原審為上訴人敗訴之
    判決，並無不合。上訴意旨仍執前詞指摘原判決不當，求予
    廢棄改判，為無理由，應駁回上訴。
五、本件事證已臻明確，兩造其餘之攻擊或防禦方法及所用之證
    據，經本院斟酌後，認為均不足以影響本判決之結果，爰不
    逐一論列，附此敘明。
六、據上論結，本件上訴為無理由，依民事訴訟法第449條第1項
    、第78條、第85條第1項後段規定，判決如主文。
中　　華　　民　　國　　109 　年　　7 　　月　　22　　日
                  民事第十六庭  
                        審判長法  官  朱耀平
                              法  官  羅立德
                              法  官  邱育佩
正本係照原本作成。
如不服本判決，應於收受送達後20日內向本院提出上訴書狀，其
未表明上訴理由者，應於提出上訴後20日內向本院補提理由書狀
（均須按他造當事人之人數附繕本）上訴時應提出委任律師或具
有律師資格之人之委任狀；委任有律師資格者，另應附具律師資
格證書及釋明委任人與受任人有民事訴訟法第466 條之1第1項但
書或第2項（詳附註）所定關係之釋明文書影本。如委任律師提
起上訴者，應一併繳納上訴審裁判費。
中　　華　　民　　國　　109 　年　　7 　　月　　22　　日

    　　　　　　　　　　　　　書記官  林伶芳
附註：
民事訴訟法第466條之1（第1項、第2項）：
對於第二審判決上訴，上訴人應委任律師為訴訟代理人。但上訴
人或其法定代理人具有律師資格者，不在此限。
上訴人之配偶、三親等內之血親、二親等內之姻親，或上訴人為
法人、中央或地方機關時，其所屬專任人員具有律師資格並經法
院認為適當者，亦得為第三審訴訟代理人。